【裁判字號】    98,上訴,130
【裁判日期】    980526
【裁判案由】    違反貪污治罪條例
【裁判全文】
臺灣高等法院臺南分院刑事判決         98年度上訴字第130號
上  訴  人
即  被  告  甲○○
                    現因另案於臺灣高雄第二監獄執行中
選任辯護人  吳政遇律師（扶助律師）
上列上訴人因違反貪污治罪條例案件，不服臺灣臺南地方法院九
十五年度訴字第一六四四號中華民國九十七年十一月二十八日第
一審判決（起訴案號：臺灣臺南地方法院檢察署九十五年度偵字
第一二八六五號），提起上訴，本院判決如下：
    主  文
原判決關於甲○○部分撤銷。
甲○○共同連續犯貪污治罪條例第十一條第一項之交付賄賂罪，
處有期徒刑壹年陸月，褫奪公權貳年，減為有期徒刑玖月，褫奪
公權壹年。
    事  實
一、甲○○、劉成輝（業經臺灣臺南地方法院判處有期徒刑十月
    ，減為有期徒刑五月確定）、吳將嘉（業經臺灣臺南地方法
    院判處有期徒刑十月，減為有期徒刑五月確定）於民國93年
    間，均因受軍法審判判刑確定，同在國防部臺南監獄執行而
    相識，渠三人均明知在國防部臺南監獄執行之受刑人，依法
    令不得在監獄內持有毒品或使用酒類、打火機、行動電話等
    管制物品，亦知悉在國防部臺南監獄第四監區擔任戒護職務
    而負責管理、看守該監區受刑人等勤務之乙○○（另經國防
    部高等軍事法院高雄分院判處有期徒刑八年確定），係依據
    法令從事公務之戒護人員，且監獄戒護人員在職務上嚴禁替
    受刑人夾帶上開管制物品入監，然甲○○基於交付賄賂予乙○○，而進行為其夾帶管制物品入監之違背職務行為之概括
    犯意：
(一)、甲○○於九十三年間，在國防部臺南監獄與乙○○約定後，
    經甲○○指示而利用不知情之成年友人何清富，在臺北市交
    付賄款新台幣（下同）一萬五千元予乙○○，以及陸續指示
    利用不知情之成年不詳姓名人士，先後將共計四萬五千元之
    賄款匯入乙○○在高雄郵局第二十五支局（即楠梓煉油廠郵
    局）所開立之0000000000000 號帳戶（下稱乙○○之高雄郵
    局第二十五支局帳戶）內而交付賄款，乙○○並因而不定期
    將洋煙、打火機、芳香劑及高粱酒等管制物品，趁機攜入國
    防部臺南監獄內供甲○○使用。
(二)、九十四年三月間，劉成輝與甲○○共同基於行賄乙○○，而
    使其夾帶行動電話入監供渠等使用之違背職務行為之犯意聯
    絡，由甲○○與乙○○約定妥當，劉成輝即指示利用不知情
    之配偶戊○○（成年人），在基隆火車站前交付賄款一萬元
    以及BenQ牌行動電話、充電器各乙具予乙○○，乙○○並因
    而將該BenQ牌行動電話及充電器各乙具攜入國防部臺南監獄
    內，供劉成輝、甲○○在獄內使用；另同於九十四年三月間
    ，吳將嘉與甲○○共同萌生行賄乙○○，而使其夾帶行動電
    話入監供渠等使用之違背職務行為之犯意聯絡，由甲○○與
    乙○○謀定後，吳將嘉即指示利用不知情之女友己○○（成
    年人），在高雄縣路竹火車站交付NOKIA 牌8310型號之行動
    電話及充電器各乙具予乙○○，乙○○並將該NOKIA 牌8310
    型號之行動電話及充電器各乙具攜入國防部臺南監獄內，供
    吳將嘉、甲○○在獄內使用，己○○並將賄款八千元匯入乙○○之高雄郵局第二十五支局帳戶。
(三)、甲○○之友人丙○○（另案經臺灣高雄地方法院判處有期徒
    刑十年確定）先前曾於國防部臺南監獄服刑，知曉依法令不
    得在監獄內持有毒品或使用酒類、打火機、行動電話等管制
    物品，亦知監獄戒護人員在職務上嚴禁替受刑人夾帶上開管
    制物品入監。甲○○承接前開行賄之概括犯意，由甲○○於
    九十四年七月下旬某日，電話指示丙○○準備海洛因、甲基
    安非他命、愷他命及行動電話一支，交由乙○○帶至國防部
    臺南監獄監獄，並於同年七月二十九日、三十日先後透過不
    知情之己○○、戊○○匯款共計五萬元，囑咐基於幫助行賄
    犯意之丙○○將其中五千元賄款交付予乙○○作為攜帶上開
    物品入監之代價，其餘款項用以購買毒品、行動電話等物，
    並於同年八月四日二十一時前，在不詳地點購入不明品牌之
    行動電話一支以及海洛因一包（驗餘淨重2 點4055公克，含
    包裝袋一只）、甲基安非他命一包（驗餘淨重3 點2608 公
    克，含包裝袋一只）、愷他命一包（驗餘淨重1 點8922公克
    ，含包裝袋一只）及舒妃牌複合果酸護髮霜一罐，將上開毒
    品藏放在該護髮霜內，而乙○○在九十四年八月四日休假前
    ，經甲○○指示，遂於同日二十一時許之休假期間，在高雄
    市○○區○○路「享溫馨KTV 」與丙○○見面，丙○○將上
    開內藏前揭毒品之護髮霜一罐及行動電話充電器、耳機各一
    具和說明書一紙，以及賄款五千元予乙○○，續於翌日十五
    時許，在高雄市○○路附近交付不明品牌之行動電話一支予
    乙○○，而囑咐其帶回國防部臺南監獄轉交甲○○。乙○○
    將上開丙○○交付之物品攜回家中存放，欲於收假時攜回監
    獄交予甲○○，然於九十四年八月五日二十時許，因心生猶
    豫，將前開行動電話、充電器、耳機及說明書丟棄高雄市○○路愛河中，而仍留置內藏放毒品之舒妃牌複合果酸護髮霜
    一罐在高雄市住處，乙○○返回國防部臺南監獄後，因甲○○催索甚急，乙○○遂囑託不知情之父親吳永基將前開護髮
    霜透過郵寄方式，從高雄市利用不知情之成年郵務人員，將
    該內藏第一、二、三級毒品之護髮霜送至國防部臺南監獄由
    乙○○收取後，乙○○於九十四年八月十日十四時許，欲將
    上開護髮霜委由該監獄第四監區戒護張簡于智下士轉交甲○○時，為張簡于智查覺有異，經向副組長邱琨棋下士報告後
    ，由邱琨棋檢視該護髮霜而發現內藏前述毒品，始查獲前情
    。
二、案經國防部南部地方軍事法院檢察署移請臺灣臺南地方法院
    檢察署檢察官偵查起訴。
    理  由
壹、有罪部分：
一、按被告以外之人於偵查中向檢察官所為之陳述，除顯有不可
    信之情況者外，得為證據，刑事訴訟法第一百五十九條之一
    第二項定有明文。同案被告劉成輝、吳將嘉於偵查中之具結
    陳述，就被告甲○○而言，係其本人以外之人於偵查中向檢
    察官所為之陳述，而證人乙○○、張簡于智二人於偵查中之
    具結陳述，均係被告甲○○以外之人於偵查中向檢察官所為
    之陳述，且均未見有何顯不可信之情況，依上開規定，得為
    證據。
二、又憲兵司令部刑事鑑驗中心九十四年九月八日（94）安鑑字
    第02260 號鑑驗通知書一份，係上開單位依刑事訴訟法第二
    百零八條第一項準用同法第二百零六條第一項規定，受國防
    部南部地方軍事法院檢察署囑託進行鑑定而出具之書面鑑定
    報告，屬於同法第一百五十九條第一項所指法律有規定得作
    為證據之情形，故該鑑驗通知書，得為證據。再同案被告劉
    成輝、吳將嘉、乙○○於檢察事務官調查中之陳述，以及乙○○之國防部台南監獄人事命令、休假報告單（見偵一卷第
    99、100 、104 至122 頁）、乙○○之高雄郵局第二十五支
    局帳戶存摺影本（見偵一卷第130 至134 頁）、國防部台南
    監獄戒護人員守則（見偵一卷第91 頁） 各一份及台灣郵政
    股份有限公司基隆郵局九十六年四月二十三日基營字第0960
    10 0216 號函附戊○○匯款申請書、同公司鳳山郵局九十六
    年四月二十日鳳營字第0960100614號函附匯款申請書、同公
    司鳳山郵局九十六年三月三日鳳營字第0960100364函附己○○匯款申請書各一紙及同公司基隆郵局九十六年三月五日基
    營字第0960100116號函附戊○○匯款申請書二紙（見審一卷
    271 至280 頁），檢察官、被告甲○○及辯護人於本院調查
    證據時，均知曉為審判外之言詞及書面陳述，且至言詞辯論
    終結前均未聲明異議，本院審酌上開言詞及書面陳述作成之
    情況，認為適當，依刑事訴訟法第一百五十九條之五第二項
    規定，得為證據。又照相係透過鏡頭，以機械方式將形成之
    畫面映寫入膠卷，再還原於照相紙上，故照相中不含有人的
    供述要素，且現實情形與作為傳達結果的照相，係透過機械
    而保障內容之一致性及正確性來加以保障的，並不存在人對
    現實情形之知覺、記憶，在表現時經常可能發生的錯誤（如
    知覺的不準確、記憶隨時間推移而發生的變化），故查扣物
    相片六張（見偵一卷第151 至153 頁），乃依機械之方式所
    留存之影像，並非供述證據，無傳聞法則適用。
三、訊據被告甲○○對於上揭犯罪事實均坦承不諱，核與證人乙○○於檢察官偵訊中及原審審理中、證人張簡于智於檢察官
    偵查中及證人丙○○、丁○○、戊○○、庚○○於原審審理
    中，以及被告甲○○、同案被告劉成輝、吳將嘉於檢察事務
    官調查中及偵訊中陳述之情節相符，並有乙○○之國防部台
    南監獄人事命令、休假報告單（見偵一卷第99 、100、104
    至122 頁）、乙○○之高雄郵局第二十五支局帳戶存摺影本
    （見偵一卷第130 至13 4頁）、國防部台南監獄戒護人員守
    則（見偵一卷第91頁）、國防部南部地方軍事法院九十五年
    和判字第三十五號判決、國防部高等軍事法院高雄分院九十
    五年上重訴字第四號判決及臺灣高雄地方法院九十五年度重
    訴字一一三號刑事判決各乙份以及台灣郵政股份有限公司基
    隆郵局九十六年四月二十三日基營字第0960100216號函附戊○○匯款申請書、同公司鳳山郵局九十六年四月二十日鳳營
    字第0960100614號函附匯款申請書、同公司鳳山郵局九十六
    年三月三日鳳營字第0960100364函附己○○匯款申請書各乙
    紙及同公司基隆郵局九十六年三月五日基營字第0960100116
    號函附戊○○匯款申請書二紙（見審一卷271 至280 頁）及
    查扣物相片六張（見偵一卷第151 至153 頁）在卷可稽，並
    有內藏海洛因、甲基安非他命、愷他命各一包之舒妃牌複合
    果酸護髮霜一罐扣案為證，且上開海洛因、甲基安非他命、
    愷他命各一包，經鑑驗結果確分屬海洛因、甲基安非他命、
    愷他命無誤（海洛因驗餘淨重2 點4055公克、甲基安非他命
    驗餘淨重3 點2608公克、愷他命驗餘淨重1 點8922公克），
    有憲兵司令部刑事鑑驗中心九十四年九月八日（94）安鑑字
    第02260 號鑑驗通知書一份可憑（見偵一卷第127 頁）。本
    件事證明確，被告甲○○犯行洵堪認定。
四、論罪科刑部分：
  (一)按行為後法律有變更者，適用行為時之法律，但行為後之法
    律有利於行為人者，適用最有利於行為人之法律，九十五年
    七月一日修正施行之刑法第二條第一項定有明文，故行為人
    實施犯罪行為後，法律有變更，依上開修正後刑法第二條第
    一項規定，原則上應適用行為時之法律，例外於新法較有利
    於行為人時，始適用新法，即採「從舊從輕原則」。惟基於
    罪刑法定原則及法律不溯及既往原則，行為之處罰，以行為
    時之法律有明文規定者為限，必行為時與行為後之法律均有
    處罰之規定，始有修正後刑法第二條第一項之適用（最高法
    院九十五年度第八次刑事庭會議決議意旨參照），至新舊法
    孰重孰輕，應以其可罰性範圍及刑之重輕為主要比較對象。
    經查：
    (1)九十五年七月一日修正施行之刑法第十條第二項關於公務
      員之定義，雖將原條文「依法令從事於公務之人員」修正
      為「依法令服務於國家、地方自治團體所屬機關而具有法
      定職務權限，以及其他依法令從事於公共事務，而具有法
      定職務權限者」及「受國家、地方自治團體所屬機關依法
      委託，從事與委託機關權限有關之公共事務者」，惟乙○○係依法令任職於國防部臺南監獄而具有法定職務權限之
      公務員，無論依上開修正前後之規定，均符合刑法所指公
      務員之定義。是核被告甲○○行賄乙○○，而為違背職務
      之行為，將洋煙、打火機、芳香劑及高粱酒等管制物品攜
      入國防部臺南監獄內交予被告甲○○，以及被告甲○○與
      同案被告劉成輝、吳將嘉共同行賄乙○○，而為違背職務
      之行為，將行動電話、充電器等管制物品攜入國防部臺南
      監獄內交予被告甲○○與同案被告劉成輝、吳將嘉等三人
      之所為，均係犯貪污治罪條例第十一條第一項之交付賄賂
      罪；又被告甲○○行賄乙○○，而為違背職務之行為，將
      海洛因、甲基安非他命、愷他命等屬於管制物品之第一、
      二、三級毒品攜帶至國防部臺南監獄之所為，亦係犯貪污
      治罪條例第十一條第一項之交付賄賂罪。
    (2)被告甲○○分別與同案被告劉成輝、吳將嘉就上開行賄犯
      行部分，各有犯意聯絡及行為分擔，且渠等行為時，修正
      前刑法第二十八條規定：「二人以上共同實施犯罪之行為
      者，皆為正犯」，而修正後同條文僅將「實施」修正為「
      實行」，依修正條文立法理由說明，其主要目的係在排除
      僅參與犯罪之「陰謀」或「預備」階段者成立共同正犯之
      可能，就此而言，修正施行後刑法第二十八條規定已較修
      正前之規定限縮共同正犯成立之範圍，然本件被告甲○○
      、分別與同案被告劉成輝、吳將嘉上開所為之犯行，非屬
      陰謀、預備共同正犯，適用新舊法之結果，修正後之規定
      並非較有利於正犯，故依刑法第二條第一項前段規定，仍
      應適用修正前刑法第二十八條規定，分別論以共同正犯。
    (3)被告甲○○利用不知情之何清富和成年不詳姓名人士，及
      分別與被告劉成輝利用不知情之戊○○、與被告吳將嘉利
      用不知情之己○○為其等實行交付賄賂之行為，應為間接
      正犯。
    (4)再被告甲○○行為後，刑法第五十六條關於連續犯之規定
      ，業於修正公布刪除，此刪除雖非犯罪構成要件之變更，
      但顯已影響行為人刑罰之法律效果，自屬法律變更，被告
      甲○○先後多次行賄乙○○為違背職務行為之犯行，均在
      刑法修正施行前，且時間緊接、方法相同，犯罪構成要件
      亦相同，顯係基於概括犯意反覆為之，依修正前五十六條
      規定，本應各自適用連續犯而論以一罪，惟修正後刑法因
      刪除上開連續犯之規定，以致被告甲○○上揭犯行須依法
      分別論以數罪而併罰之，經依修正後刑法第二條第一項規
      定比較新、舊法之結果，以行為時即修正前刑法第五十六
      條規定較有利於被告甲○○，故被告甲○○上開行賄犯行
      ，係為連續犯，應以一罪論。被告甲○○於偵查及審判中
      均自白行賄乙○○之犯行，爰依貪污治罪條例第十一條第
      四項之規定減輕其刑。
貳、不另為無罪諭知部分（即運輸第一、二、三級毒品部分）
一、公訴人補充理由書意旨略以：被告甲○○以行賄國防部台南
    監獄第四監區擔任戒護職務之公務員乙○○方式，先委託丙○○取得第一、二與三級毒品海洛因、安非他命與Ｋ他命後
    ，交付乙○○要求違背職務運輸上開毒品進入該監獄供甲○○使用，雖中途為該監區下土張簡于智、邱琨棋檢查郵包而
    查獲致未得手，被告甲○○仍係犯毒品危害防制條例第四條
    第六項、第一項、第二項、第三項運輸第一、二與三級毒品
    未遂罪嫌，被告甲○○以一個運輸毒品行為同時運輸上述三
    種毒品，為想像競合犯關係，且與其行賄行為，有方法結果
    牽連犯關係，應從一重之運輸第1 級毒品未遂罪處斷，原起
    訴書漏未記載上開運輸毒品未遂罪法條，茲予補正云云。
二、被告甲○○運輸第一、二、三級毒品之犯行，雖未據起訴，
    然該部因存有想像競合關係，以及與行賄之犯行間有修正前
    牽連犯之裁判上一罪關係，為起訴效力所及，本院自應併予
    審究（檢察官亦提出補充理由書說明起訴效力及於該運輸毒
    品之犯行），合先敘明。
三、按毒品危害防制條例所稱之運輸，係指單純運輸並無他項目
    的者而言，若以販賣目的而從事於搬運之行為，仍成立意圖
    販賣而持有（或販賣）之罪（最高法院二十四年上字第一六
    七三號判例、二十四年七月總會決議事項三八參照）。否則
    單純為轉讓、施用等目的所為之搬運毒品行為，豈不皆應依
    運輸毒品論罪（至於從國外或甲地販入毒品後，再運輸入境
    或運輸至乙地，因另有運輸之意思及行為，與此情形不同）
    。（最高法院九十二年度台上字第一一八四號判決意旨參照
    ）經查，本件被告甲○○委託丙○○幫助行賄乙○○，而協
    助自監獄外攜帶第一、二、三級毒品入監，其目的乃在於被
    告甲○○欲在獄中供己自行施用，與單純運輸無他項目的而
    搬運者之情形並不相同，參照上開最高法院判決意旨所示，
    尚難論以運輸毒品罪甚明。原判決所引用最高法院九十二年
    度台上字第五四二六號、五三九九號及九十三年度台上字第
    一四七二號等判決之意旨，均係指「有運輸毒品之意圖」，
    而為運送之行為，不論係在國外、國內間運輸，或其運送毒
    品之方法係採迂迴、輾轉之方法，均應成立運輸毒品罪。但
    本件甲○○並無「運輸毒品之意圖」，其意圖僅在於單純施
    用為目的，而為搬運毒品之行為，故原判決所引用之上述最
    高法院判決，顯難適用於本件之情形，故尚難科處被告甲○○運輸毒品之罪責。又丙○○將擬交由乙○○攜入監獄之第
    一、二、三級毒品裝在舒妃牌複合果酸護髮霜盒，而遭監獄
    戒護員邱琨棋查獲，尚未交付至被告甲○○手上而持有之，
    故亦難認被告甲○○有何持有毒品之犯行。
四、檢察官認此部分與行賄之犯行間有刑法修正前牽連犯之裁判
    上一罪關係，為起訴效力所及（檢察官亦提出補充理由書說
    明起訴效力及於該運輸毒品之犯行），從而，本院就此部分
    ，爰不另為無罪之諭知。
、撤銷原判決之理由：
一、原審以上訴人即被告甲○○所犯違背職務行賄罪及運輸毒品
    罪部分，罪證明確，因予論罪科刑，固非無見。惟查，(一)被
    告甲○○委託友人丙○○，將內藏前揭毒品之護髮霜一罐及
    行動電話充電器、耳機各一具和說明書一紙交付丙○○，並
    轉交五千元予乙○○，就行賄部分，僅單純在外幫忙準備欲
    攜入獄中之物品，及轉交賄款五千元予乙○○，故難認被告
    甲○○與友人丙○○間有何行賄之犯意聯絡及行為分擔，原
    判決認定被告甲○○與丙○○間就行賄罪部分應成立共同正
    犯之關係，顯有不當。(二)被告甲○○係基於施用毒品之意圖
    ，委託友人丙○○轉交毒品予乙○○，並非單純無其他目的
    之運輸行為，自難成立運輸毒品之罪。原判決未予詳察，遽
    認被告甲○○應另成立運輸毒品之罪，而與上開行賄罪有刑
    法修正前牽連犯之關係，乃從一重之運輸毒品罪論處罪刑，
    於法亦有不合。被告甲○○之辯護人上訴意旨否認有運輸毒
    品之意圖，不應成立運輸毒品罪等語。如上所述，其上訴為
    有理由，自應由本院將原判決撤銷改判。
二、爰審酌被告甲○○為圖取得不得在監獄內持用之管制物品，
    竟以金錢賄使乙○○進行為其夾帶管制物品入監之違背職務
    行為，妨害監獄之正常管理及安全，但姑念其於審理中坦承
    犯行，犯後態度尚稱良好，且夾帶入監之管制物品，均為煙
    、酒、行動電話等供個人享用之物，尚非存有具體重大危害
    之物品，並考量被告甲○○多次行賄之犯罪情節及輕重程度
    等一切情狀，量處有期徒刑一年六月。又被告甲○○犯罪行
    為之時間，在九十六年四月二十四日以前，所犯罪名又非中
    華民國九十六年罪犯減刑條例第三條所列不得減刑之範圍，
    應依同條例第二條第一項規定，應減其宣告刑為有期徒刑九
    月。被告甲○○行為時之修正前刑法第三十七條第二項規定
    「宣告六月以上有期徒刑，依犯罪之性質認為有褫奪公權之
    必要者，宣告褫奪公權一年以上十年以下。」，而新法修正
    規定為：「宣告一年以上有期徒刑，依犯罪之性質認為有褫
    奪公權之必要者，宣告一年以上十年以下褫奪公權。」，雖
    有修正，惟貪污治罪條例第十七條已明定「犯本條例之罪，
    宣告有期徒刑以上之刑者，並宣告褫奪公權」，具特別法性
    質，應優先適用，且宣告褫奪公權之期間修正後仍為一年以
    上十年以下，與修正前之期間相同，修正施行前、後刑法第
    三十七條第二項關於褫奪公權期間之規定並無不同，故不生
    比較適用之問題。被告甲○○係犯貪污治罪條例第十一條第
    一項之罪，應依同條例第十七條規定予以宣告褫奪公權二年
    ，並依中華民國九十六年罪犯減刑條例第十四條規定，減輕
    被告其所受宣告之褫奪公權至二分之一即減為褫奪公權一年
    。
據上論結，應依刑事訴訟法第三百六十九條第一項前段、第三百
六十四條、第二百九十九條第一項前段，貪污治罪條例第十一條
第一項、第四項、第十七條，刑法第二條第一項、第十一條、第
三十七條第二項，修正前刑法第二十八條、第五十六條，中華民
國九十六年罪犯減刑條例第二條第一項、第七條第一項、第十四
條，判決如主文。
本案經檢察官曾銘芳到庭執行職務。
中    華    民    國    98    年    5     月    26    日
                  刑事第六庭    審判長法  官  董武全
                                      法  官  沈揚仁
                                      法  官  曾文欣
以上正本證明與原本無異。
如不服本判決應於收受送達後10日內向本院提出上訴書狀，其未
敘述上訴理由者，並得於提起上訴後10日內向本院補提理由書（
均須按他造當事人之人數附繕本）「切勿逕送上級法院」。
                                      書記官  馬愛君
中    華    民    國    98    年    5     月    26    日
附錄本判決論罪科刑法條全文：
貪污治罪條例第十一條：
對於第二條人員，關於違背職務之行為，行求、期約或交付賄賂
或其他不正利益者，處一年以上七年以下有期徒刑，得併科新臺
幣三百萬元以下罰金。


司法院資訊處製作；財團法人民間司法改革基金會備份。
